ACORDAO-COMPLETO-2549945

ACÓRDÃO 6040/2022 ATA 33/2022 - PRIMEIRA CÂMARA

VISTOS, relatados e discutidos estes autos que tratam recurso de reconsideração interposto pela sociedade empresária GTC Distribuidora de Medicamentos Ltda. - ME contra o Acórdão 6137/2020-TCU-Primeira Câmara,
ACORDAM os Ministros do Tribunal de Contas da União, reunidos em sessão da Primeira Câmara, diante das razões expostas pelo Relator, em:
9.1. conhecer do recurso de reconsideração para, no mérito, negar-lhe provimento; e
9.2. dar ciência desta deliberação ao recorrente, ao Fundo Nacional de Saúde e ao Procurador-Chefe da Procuradoria da República no Estado do Paraná.

Recurso de reconsideração interposto pela sociedade empresária GTC Distribuidora de Medicamentos Ltda. - ME contra o Acórdão 6.137/2020-1ª Câmara, que julgou irregulares suas contas e a condenou ao pagamento de débito e multa.

Primeira Câmara

Município de Nova Laranjeiras/PR e Fundo Nacional de Saúde - MS.

3. Responsáveis/Recorrentes:
3.1. Responsáveis: Eugenio Milton Bittencourt (XXX.249.299-XX); Giorgia Regina Luchese (XXX.169.819-XX); GTC Distribuidora de Medicamentos Ltda - ME (78.303.252/0001-87).
3.2. Recorrente: GTC Distribuidora de Medicamentos Ltda - ME (78.303.252/0001-87).

13.1. Ministros presentes: Walton Alencar Rodrigues (Presidente), Benjamin Zymler (Relator) e Jorge Oliveira.
13.2. Ministro-Substituto convocado: Weder de Oliveira.
13.3. Ministro-Substituto presente: Augusto Sherman Cavalcanti.

BENJAMIN ZYMLER

Ministro Vital do Rêgo.

Cuidam os autos de recurso de reconsideração interposto pela sociedade empresária GTC Distribuidora de Medicamentos Ltda. - ME (peça 94) contra o Acórdão 6137/2020-TCU-Primeira Câmara.
2.	O presente feito trata, originalmente, de tomada de contas especial instaurada pelo Fundo Nacional de Saúde (FNS) , em razão da impugnação parcial das despesas realizadas com recursos do Convênio 1.532/2008, celebrado entre o Ministério da Saúde e o Município de Nova Laranjeiras/PR, tendo por objeto o fornecimento de apoio financeiro para aquisição de medicamentos, visando o fortalecimento do Sistema Único de Saúde (SUS) , conforme especificações técnicas e objetivos constantes do Plano de Trabalho integrante do ajuste.
3.	Para a consecução da avença foi previsto o aporte de R$ 104.618,30, sendo R$ 100.000,00 de origem federal e o restante correspondendo à contrapartida do convenente. O convênio encerrou-se em 26/12/2009.
4.	Na fase interna da tomada de contas especial, o FNS glosou despesas devido ao fato de não constar das notas fiscais apresentadas informações quanto à rastreabilidade dos medicamentos que teriam sido adquiridos, nos termos exigidos pela Anvisa. Ademais, não foi apresentada comprovação de que os produtos foram efetivamente entregues, visto que o município de Nova Laranjeiras/PR não possuía um controle de estoque desses itens.
5.	Nesse cenário, o órgão concedente apurou a existência de prejuízo no montante de R$ 94.619,85, atribuindo a responsabilidade pelo débito ao Sr. Eugênio Milton Bittencourt, prefeito municipal de Nova Laranjeiras/PR nas gestões de 2005 a 2008 e de 2009 a 2012.
6.	Submetidos os autos ao descortino desta Casa, foi promovida a citação do aludido responsável, da Sra. Giorgia Regina Luchese, secretária de saúde do referido município, e da empresa GTC Distribuidora de Medicamentos Ltda, beneficiária dos pagamentos.
7.	Diante das respostas apresentadas e dos elementos de prova juntados nos autos, o Tribunal decidiu, por meio do Acórdão 6137/2020-TCU-Primeira Câmara, julgar irregulares as contas dos responsáveis, condenando-os ao pagamento solidário dos débitos a seguir especificados, além das multas individuais de R$ 10.000,00:
7.1. 	Sr. Eugênio Milton Bittencourt e Sra. Giorgia Regina Luchese:
	VALOR ORIGINAL (R$) 
	DATA DA OCORRÊNCIA

	3.394,59
	24/7/2009

	53,53
	14/8/2009

	344,12
	14/9/2009

	137,65
	1º/10/2009

	835,07
	16/10/2009

	317,74
	4/11/2009

7.2. 	Sr. Eugênio Milton Bittencourt, Sra. Giorgia Regina Luchese e empresa GTC Distribuidora de Medicamentos Ltda:
	VALOR ORIGINAL (R$) 
	DATA DA OCORRÊNCIA

	67.587,77
	28/7/2009

	25.852,89
	2/10/2009

8.	Irresignada com esta deliberação, a empresa GTC Distribuidora de Medicamentos Ltda. - ME ingressou com o presente recurso de reconsideração, o qual mereceu a seguinte análise no âmbito da Serur:
"6.	Reitera-se o exame preliminar de admissibilidade (peças 95-96) , acolhido por despacho do relator, Exmo. Ministro Benjamin Zymler, que conheceu do recurso, suspendendo os efeitos dos itens 9.1, 9.2, 9.2.2, 9.3 e 9.4 do acórdão recorrido, em relação a todos os devedores solidários (peça 99) .
EXAME técnico
7.	Delimitação
7.1.	A presente instrução tem por objeto apreciar:
a)	em preliminar:
a.1)	a prescrição das pretensões punitiva e de ressarcimento;
a.2)	a ilegitimidade passiva da recorrente.
b)	no mérito:
b.1)	o critério para a comprovação do recebimento do objeto licitado;
b.2)	o nexo de causalidade entre a conduta da recorrente e o dano ao erário apurado;
b.3)	o ônus da comprovação de irregularidades imputadas a terceiros contratados pela Administração;
b.4)	a desproporcionalidade da condenação imposta à recorrente.
PRELIMINARES
8.	A prescrição das pretensões punitiva e de ressarcimento.
8.1.	Alegações (peça 94, p. 4-6) :
8.2.	O Plenário do Supremo Tribunal Federal, no julgamento do tema de repercussão geral 899 (RE 636.886) , fixou a tese de que é prescritível a pretensão de ressarcimento ao erário fundada em decisão de tribunal de contas.
8.3.	Desta forma, revela-se desarrazoado aplicar regime de imprescritibilidade ao caso aqui tratado.
8.4.	O entendimento consolidado nas cortes superiores é o da aplicação do prazo quinquenal para a pretensão punitiva das cortes de contas quando não houver cometimento de crime.
8.5.	As supostas irregularidades e débito imputados à recorrente e aos gestores municipais datam de notas fiscais de novembro de 2009. Porém, a tomada de contas especial foi instaurada definitivamente apenas em fins de 2017, mais de 8 anos depois, e a citação da empresa ocorreu somente em 24/10/2018.
8.6.	Tanto a pretensão de ressarcimento ao erário quanto a pretensão punitiva desse E. Tribunal se encontram prescritas.
8.7.	Análise:
8.8.	No exame da prescrição, a Serur tem adotado os entendimentos detalhados na peça 123, que contém estudo e pronunciamentos anteriores da secretaria sobre o tema. Nessas manifestações estão desenvolvidas as seguintes premissas, que serão utilizadas no presente exame:
	a)  ao julgar o RE 636886, o STF conferiu nova interpretação ao art. 37, § 5º, da Constituição Federal, fixando a tese de que "é prescritível a pretensão de ressarcimento ao erário fundada em decisão de Tribunal de Contas";
	b)  as pretensões punitiva e de ressarcimento devem observar o mesmo regime na atividade de controle externo, dado o objetivo comum da prescrição, de fixar prazo para o Tribunal de Contas agir, para caracterizar o ilícito, identificar seu autor, dimensionar as consequências da conduta e impor as consequências legais, independentemente de tais consequências terem natureza punitiva ou ressarcitória;
	c)  até que sobrevenha norma específica, entende-se que a prescrição das pretensões punitiva e de ressarcimento, no processo de controle externo, deve observar o regime da Lei 9.873/1999, na linha dos recentes pronunciamentos do STF a respeito. Nada obstante, também será realizado o exame da prescrição segundo o prazo decenal previsto no Código Civil.
	Análise da prescrição segundo os critérios do Código Civil
8.9.	No que se refere à pretensão punitiva, o TCU tem tradicionalmente aplicado os critérios definidos no Acórdão 1441/2016-TCU-Plenário, que, em incidente de uniformização de jurisprudência, orientou-se pela aplicação do Código Civil. Por esse acórdão, em linhas gerais, a prescrição subordina-se ao prazo geral de dez anos (CC, art. 205) , contado, no caso de relação jurídica convenial, a partir da data da entrega da prestação de contas ou do dia seguinte ao término do prazo final para a entrega (o que ocorrer primeiro) e interrompido pelo ato que ordenar a citação, a audiência ou a oitiva da parte.
8.10.	No caso em exame, não ocorre a prescrição segundo esses critérios, uma vez que as citações dos responsáveis foram ordenadas em 16/7/2018 (pronunciamento do Secretário de Controle Externo de Tomada de Contas Especial, à peça 33) , menos de dez anos depois do dia de apresentação da prestação de contas final, em 24/11/2009 (peça 15, p. 1) (sendo que o prazo para apresentação se estendia até 29/1/2010, trinta dias após o término da vigência, cf. peça 19, p. 8-9) .
8.11.	Assim, conclui-se que não haverá incidência da prescrição punitiva, de acordo com os parâmetros do Código Civil, conforme explicitados no Acórdão 1441/2016-TCU-Plenário.
	Análise da prescrição pelo regime da Lei 9.873/1999
8.12.	Para aplicação das premissas fixadas na Lei 9.873/1999 ao caso em exame, é preciso considerar os seguintes parâmetros:
	Termo inicial:
8.13.	Em seu art. 1º, a Lei 9.873/1999 determina que o prazo prescricional se inicia a partir "da data da prática do ato ou, no caso de infração permanente ou continuada, do dia em que tiver cessado".
8.14.	A determinação do termo inicial do referido prazo extintivo sofre influência do que foi decidido pelo STF no julgamento da Ação Direta de Inconstitucionalidade 5509 (rel. Min. Edson Fachin) , proferido na sessão de 11/11/2021, posteriormente à decisão proferida no RE 636886. Os critérios definidos nessa deliberação foram sintetizados no pronunciamento proferido pelo titular desta unidade nos autos do TC Processo 013.393/2017-0:
12.	Nesse sentido, o voto do Ministro Edson Fachin trouxe uma regra geral e algumas hipóteses de aplicação casuística. Como regra geral, ficou estabelecido que "o termo inicial da contagem do prazo deve ser o da entrada do processo de fiscalização no âmbito do Tribunal de Contas, ou dos órgãos que, por lei, são encarregados pelo controle interno".
13.	Essa regra geral teve sua aplicação explicitada para algumas situações particulares, a saber:
	a) no caso de omissão de prestação de contas: "o dano a ser apurado pela ausência de prestação de contas tem o lapso prescricional iniciado na data em que as contas deveriam ter sido entregues";
	b) na hipótese de irregularidades detectadas no exame da prestação de contas: "o procedimento prévio à instauração da tomada de contas ... deve ser encerrado o quanto antes, sendo que as irregularidades que tenham porventura sido nele identificadas somente terão iniciada a fluência do prazo prescricional após a competente comunicação para o órgão de controle interno ou para o Tribunal de Contas";
	c) em irregularidades constatadas em fiscalizações, denúncias e representações: "Finalmente, deve-se contar o prazo prescricional a partir da data do conhecimento da irregularidade nos casos em que, por iniciativa própria, o Tribunal realiza auditorias ou inspeções, assim como nos casos em que a ele são diretamente levadas as informações necessárias para a instauração de tomada de contas especial".
8.15.	Com as devidas vênias, entende-se que a primeira regra não é geral, mas se refere ao caso de irregularidades verificadas em fiscalizações realizadas pelo próprio órgão jurisdicionado.
8.16.	No caso em questão, de qualquer forma, trata-se de irregularidades detectadas no exame da prestação de contas, em que o termo inicial do prazo prescricional começa a fluir a partir da "competente comunicação para o órgão de controle interno", que se evidenciou pela expedição do Relatório de Auditoria 925, em 27/9/2017, pelo Ministério da Transparência e Controladoria-Geral da União (peça 26) .
	Prazo:
8.17.	A Lei 9.873/1999 apresenta um prazo geral, de cinco anos (art. 1º) , e um prazo especial, previsto no art. 1º, § 2º, a saber: "quando o fato objeto da ação punitiva da Administração também constituir crime, a prescrição reger-se-á pelo prazo previsto na lei penal".
	Prescrição intercorrente:
8.18.	Nos termos do art. 1º, § 1º, da Lei 9.873/1999, opera-se a prescrição intercorrente se o processo ficar paralisado por mais de três anos, aguardando "julgamento ou despacho".
8.19.	Note-se que há correlação entre essa hipótese e as causas de interrupção da prescrição do art. 2º. Com efeito, uma vez interrompida a prescrição por alguma das hipóteses do art. 2º, o processo não pode ficar inativo, sem qualquer inovação processual relevante, por mais de três anos.
8.20.	A finalidade da prescrição intercorrente, com seu prazo próprio, é a de assegurar a eficiência e celeridade nas apurações administrativas. Seria contrária a essa finalidade a paralisação injustificada do processo por período maior que o triênio estabelecido para a hipótese.
	Interrupções:
8.21.	No regime da Lei 9.873/1999, verificam-se causas interruptivas da prescrição, entre as quais, as listadas a seguir:
	1) Interrupção por ato inequívoco de apuração do fato ou por ato que promove o andamento do processo: trata-se da interrupção da prescrição "por qualquer ato inequívoco, que importe apuração do fato" (Lei 9.873/1999, art. 2º, II) , ou por atos que evitam a paralisação do processo, prevenindo a prescrição intercorrente, como despacho e julgamento (Lei 9.873/1999, art. 1º, § 1º) . No caso, por esse fundamento, a prescrição foi interrompida, entre outros eventos, pela autuação da presente TCE neste tribunal, em 16/11/2017 (peça 1) .
	2)	Interrupção pela decisão condenatória recorrível (Lei 9.873/1999, art. 2º, inciso III) : por esse fundamento, houve a interrupção em 26/5/2020, data da sessão em que foi proferido o acórdão condenatório (peça 59) .
8.22.	Verifica-se, portanto, que, em relação ao termo inicial de prescrição, em 27/9/2017, o prazo de cinco anos foi interrompido, entre outros eventos, pela autuação da presente TCE por este Tribunal, em 16/11/2017.
8.23.	O acórdão condenatório foi proferido cerca de dois anos e meio depois, em 26/5/2020.
8.24.	Evidencia-se, portanto, que o presente feito não ficou paralisado por mais de três anos, pendente de julgamento ou despacho.
8.25.	Assim, demonstra-se que não haverá incidência da prescrição punitiva, seja a geral, seja a intercorrente, caso se adote como referência a Lei 9.873/1999, o que impõe como consequência, partindo-se da premissa de que a pretensão de ressarcimento segue as mesmas balizas, a conclusão de que também não será viável a condenação ao ressarcimento dos prejuízos apurados nos autos.
	Conclusão sobre a prescrição
8.26.	No presente processo, por conseguinte, não haverá a ocorrência da prescrição, no caso de qualquer dos responsáveis, quer se adote o Código Civil ou a Lei 9.873/1999 como fundamento para análise.
9.	A ilegitimidade passiva da recorrente.
9.1.	Alegações (peça 94, p. 9-11) :
9.2.	A empresa não se enquadra nas previsões do art. 16, § 2º, da Lei Orgânica do TCU, pois nem poderia exercer ato de gestão ilegítimo nem desviou valores públicos.
9.3.	Análise:
9.4.	A questão diz respeito à análise dos seguintes dispositivos da Lei 8.443/1992:
Art. 16. As contas serão julgadas:
 (...) 
III - irregulares, quando comprovada qualquer das seguintes ocorrências:
 (...) 
c) dano ao Erário decorrente de ato de gestão ilegítimo ao antieconômico;
d) desfalque ou desvio de dinheiros, bens ou valores públicos.
 (...) 
§ 2° Nas hipóteses do inciso III, alíneas c e d deste artigo, o Tribunal, ao julgar irregulares as contas, fixará a responsabilidade solidária:
a) do agente público que praticou o ato irregular, e
b) do terceiro que, como contratante ou parte interessada na prática do mesmo ato, de qualquer modo haja concorrido para o cometimento do dano apurado.
9.5.	No caso considerado, não se está atribuindo à recorrente nem a prática de ato de gestão ilegítimo nem o desvio de valores públicos, mas sim o fato de ter concorrido para o cometimento de dano ao erário, ao deixar de comprovar a entrega de medicamentos e de registrar os respectivos números de lotes nas notas fiscais, o que atrai, claramente, a incidência do inc. "b" do § 2º do art. 16 da Lei 8.443/1992, ao contrário do alegado.
MÉRITO
10.	O critério para a comprovação do recebimento do objeto licitado.
10.1.	Alegações (peça 94, p. 11-16) :
10.2.	O standard probatório para a verificação de recebimento de produtos adquiridos em licitações é o atesto no verso das notas fiscais pelo agente público competente (Lei 8.666/1993, art. 73, § 1º) . A recorrente atendeu plenamente a esse standard probatório, pois os gestores municipais, à época, atestaram o recebimento dos medicamentos.
10.3.	Assim, a recorrente agiu de acordo com as orientações gerais convencionadas naquele momento (LINDB, art. 24) .
10.4.	O MP/TCU deixa claro que a falta de registro do número do lote não compromete a demonstração do recebimento dos remédios.
10.5.	Não havia previsão contratual ou legal que obrigasse a GTC a armazenar documentos adicionais para comprovação da entrega dos medicamentos (Acórdão 3101/2016-TCU-Primeira Câmara, rel. Bruno Dantas) .
10.6.	Análise:
10.7.	A recorrente foi citada por não ter comprovado a entrega dos medicamentos compreendidos no convênio e, adicionalmente, por não ter registrado, nas notas fiscais, os respectivos números dos lotes (peça 34) . A citação se baseou, entre outros, nos seguintes dispositivos:
Lei 4.320/1964
Art. 62. O pagamento da despesa só será efetuado quando ordenado após sua regular liquidação.
Art. 63. A liquidação da despesa consiste na verificação do direito adquirido pelo credor tendo por base os títulos e documentos comprobatórios do respectivo crédito.
§ 2º A liquidação da despesa por fornecimentos feitos ou serviços prestados terá por base:
III - os comprovantes da entrega de material ou da prestação efetiva do serviço.
Decreto 93.872/1986
Art. 36. A liquidação da despesa consiste na verificação do direito adquirido pelo credor ou entidade beneficiaria, tendo por base os títulos e documentos comprobatórios do respectivo crédito ou da habilitação ao benefício (Lei nº 4.320/64, art. 63) .
§ 2º A liquidação da despesa por fornecimentos feitos, obras executadas ou serviços prestados terá por base:
d) o termo circunstanciado do recebimento definitivo, no caso de obra ou serviço de valor superior a Cz$ 350.000,00 (trezentos e cinqüenta mil cruzados) e equipamento de grande vulto, ou o recibo, nos demais casos.
Art. 42. O pagamento da despesa só poderá ser efetuado quando ordenado após sua regular liquidação (Lei nº 4.320/64, art. 62) .
Lei 8.666/1993
Art. 73. Executado o contrato, o seu objeto será recebido: (...) 
II - em se tratando de compras ou de locação de equipamentos: (...) 
b) definitivamente, após a verificação da qualidade e quantidade do material e conseqüente aceitação.
§ 1º Nos casos de aquisição de equipamentos de grande vulto, o recebimento far-se-á mediante termo circunstanciado e, nos demais, mediante recibo.
10.8.	Como se pode observar, a Lei 4.320 estabelece apenas genericamente que a liquidação da despesa, no caso de compras de bens, se faz por meio de "comprovantes da entrega de material". O decreto e a Lei 8.666, por sua vez, determinam a necessidade de apresentação de recibos para esse fim.
10.9.	Verifica-se, então, que a citação se baseou na orientação genérica estabelecida pela Lei 4.320. Em momento algum, nas fases subsequentes do processo, se especificou quais seriam os comprovantes de entrega exigíveis da contratada que não teriam sido apresentados.
10.10.	Mas a menção das outras normas a recibos também carece de precisão. Como bem observa o MP/TCU, na pessoa do procurador Rodrigo Medeiros de Lima, em seu último parecer antes do proferimento do acórdão recorrido (peça 58, p. 4) :
15.	Na generalidade dos casos, repara-se que a demonstração de entrega do objeto contratado se dá com a aposição de ateste nas notas fiscais pelo agente público competente. Nessa seara, basta a sinalização no anverso do documento fiscal para que se considere recebido o bem ou prestado o serviço ali descrito.
10.11.	Correta, pois, a afirmação da recorrente de que o requisito probatório essencial para a verificação do recebimento de bens pela Administração é o atesto no verso das notas fiscais, que equivale ao recibo previsto na legislação. No entanto, o MP/TCU, novamente com propriedade, ressalvou a possibilidade de exigência de outros requisitos (ibidem) :
16.	Casos há, todavia, para os quais TCU estipulou standard probatório específico para comprovação da execução física dos contratos administrativos. Exemplificativamente, tratando-se do custeio de publicações, cartazes ou folders, exige-se a apresentação de exemplar físico do impresso; na hipótese de evento, especialmente os de interesse turístico, demanda-se registros de imagens, o qual eventualmente pode ser suprido por notícias jornalísticas veiculadas posteriormente em meios de ampla circulação.
10.12.	Assim, embora a exigência de atesto seja o padrão, nada impede que o Tribunal, na busca da verdade material, conforme o caso e desde que observadas as normas pertinentes, demande comprovantes adicionais. No caso da aquisição de medicamentos, é bastante razoável que a Administração demande a discriminação dos lotes nos documentos fiscais. Primeiro, porque se trata de providência que conta com suporte normativo, pois prescrita pelo da Portaria Anvisa 802/1998, art. 13, inc. X, e pela Resolução Anvisa/RDC 320/2002. Ademais, porque, além de possibilitar o rastreamento dos produtos até a sua efetiva entrega pelas farmácias das unidades de saúde, tal medida permite discriminar os que tenham sido adquiridos com recursos do convênio, mesmo em meio a outros semelhantes (voto do relator, Min. Walton Alencar Rodrigues, no Acórdão 14596/2019-TCU-Primeira Câmara) , e evita fraudes como a simulação de venda ou a comercialização de produtos falsificados (parecer do Procurador Marinus Marsico à peça 39 do TC Processo 029.027/2015-2) .
10.13.	É fato, todavia, que o MP/TCU, apesar de postular a exigência de requisitos específicos para a comprovação do recebimento de bens, como se vem de observar, entende que a discriminação dos lotes nos documentos fiscais não é exigível para esse fim (peça 58, p. 5) . Nesse sentido, argumenta que a rastreabilidade dos produtos diz respeito apenas à execução financeira do convênio, "visando a impedir, por exemplo, que o favorecido comprove inúmeras supostas despesas mediante um único documento fiscal", e que não se confunde com a comprovação do seu recebimento, pois medicamentos são bens fungíveis, de modo que inexiste interesse da Administração em adquirir lotes específicos. Conclui citando o exemplo de materiais de consumo como canetas, resmas de papel e outros, quantos aos quais observa que não se impugnam despesas por falta de registro do número de lote.
10.14.	Discorda-se, aqui, com as devidas vênias, dessa posição. O objetivo do exame da execução financeira do convênio é o estabelecimento do vínculo entre os recursos do convênio e as despesas realizadas pelo convenente. Mas isso demanda apenas a apresentação de documentos fiscais, sem a necessidade de registro de lotes, tanto que é feita assim em vários outros tipos de convênio. A falta do registro, no caso considerado, afeta o nexo causal entre os recursos apenas se verificada a falta de produtos de determinado lote no estoque ou de sua entrega aos beneficiários, ou seja, em decorrência do exame da execução física do convênio. Portanto, a rastreabilidade dos produtos se prende a esta e não à execução financeira.
10.15.	Por outro lado, a fungibilidade não torna indiferente o recebimento de determinado lote de produto, pois a falta de conferência desse aspecto pode dar lugar a fraudes como a utilização de produtos adquiridos com recursos de outras fontes para simular a aquisição de produtos do convênio. Ademais, o fato de existirem produtos quanto aos quais o controle de lotes não é possível, como materiais de expediente, não significa que não se deva fazer uso dessa informação no caso de outros quanto aos quais isso seja viável. Como o próprio MP/TCU bem destaca, o Tribunal faz uso de requisitos probatórios específicos, conforme o caso.
10.16.	Assim, é forçoso considerar, com renovadas vênias, que os argumentos apresentados pelo MP/TCU para considerar que a falta de registro do número do lote não compromete a comprovação do recebimento dos remédios não prosperam. Por conseguinte, não é correto afirmar que o atesto nos documentos fiscais fosse suficiente para essa demonstração nem que a recorrente tenha agido de acordo com as orientações gerais convencionadas à época das aquisições.
10.17.	A questão do ônus da prova do terceiro contratado será tratada mais adiante, mas se pode dizer, desde já, que, caso tivesse sido confrontada com evidências da falta de recebimento dos medicamentos que foram objeto do convênio, caberia à recorrente apresentar documentação em contrário, ainda que não especificamente prevista no respectivo instrumento, pois os processos de contas são guiados pelo princípio da verdade material.
10.18.	O precedente jurisprudencial trazido à baila pela recorrente não serve de parâmetro para o caso ora examinado, pois se tratava de documentos solicitados mais de cinco anos depois da execução das avenças em questão e sobre os quais a entidade contratada não havia sido notificada na fase interna da TCE.
11.	O nexo de causalidade entre a conduta da recorrente e o dano ao erário apurado.
11.1.	Alegações (peça 94, p. 16-19) :
11.2.	São de responsabilidade exclusiva do gestor o adequado controle de estoque e a comprovação da adequada aplicação de recursos públicos.
11.3.	Inexiste nexo de causalidade entre a ausência de numeração de lote nas notas fiscais e o descontrole organizacional do município. Mesmo que houvesse exaustiva numeração dos lotes nas notas fiscais, o resultado final seria o mesmo.
11.4.	A gestão municipal não demonstrou a distribuição de qualquer um dos medicamentos, mesmo das fornecedoras que teriam supostamente apresentado a nota fiscal com indicação dos dados cabíveis.
11.5.	Análise:
11.6.	São de responsabilidade exclusiva do gestor o adequado controle de estoque e a comprovação da correta aplicação de recursos públicos, mas cabe ao terceiro a comprovação da execução da parcela do objeto do convênio que lhe tenha sido atribuída por contrato, quando confrontado com evidências em contrário.
11.7.	O nexo de causalidade buscado nestes autos não é entre a falta de registro dos lotes nos documentos fiscais e a falta de controle de estoques do município, mas sim entre ambas e a falta de comprovação do recebimento dos medicamentos do convênio. Esta decorre tanto de uma como de outra.
11.8.	É claro que a falta de controle de estoques tem como efeito direto a falta de comprovação do recebimento, independentemente da falta de registro dos lotes. Mas esta também pode ter esse efeito, embora mediato, na medida em que, mesmo que devidamente atestada a existência dos medicamentos em estoque, seria dificultada a determinação da origem dos recursos empregados na sua aquisição, isto é, se provenientes ou não do convênio.
11.9.	Diante do reconhecimento dessa conjunção de causas, pouco importa se o município comprovou ou não o recebimento de medicamentos de outros fornecedores que tinham o registro do lote.
12.	O ônus da comprovação de irregularidades imputadas a terceiros contratados pela Administração.
12.1.	Alegações (peça 94, p. 19-21) :
12.2.	O ônus de comprovar as ocorrências ilegais imputadas a terceiros contratados pela Administração é dos órgãos de controle (Acórdão 2544/2020-TCU-Plenário, rel. Bruno Dantas; 6884/2016-1ª Câmara, rel. José Múcio Monteiro) .
12.3.	Equivoca-se o Acórdão combatido ao determinar a responsabilização solidária da GTC sem antes comprovar efetivamente as ilegalidades atribuídas à empresa.
12.4.	Análise:
12.5.	Realmente, a jurisprudência desta Corte inclina-se no sentido apontado pela recorrente, conforme se pode verificar pelos seguintes enunciados:
A presunção de inexecução do objeto do convênio, no caso de não comprovação, é dirigida ao gestor, a quem compete demonstrar a boa e regular aplicação dos recursos, e não ao particular contratado. A obrigação do contratado de comprovar a prestação dos serviços como condição para receber o pagamento devido, nos termos da Lei 4.320/1964, dá-se perante a administração contratante, e não por exigência do órgão de controle, que, para condenar terceiro solidário, deve atestar que o serviço deixou de ser realizado.
Acórdão 8057/2021-TCU-Segunda Câmara, rel. Augusto Nardes, e 6884/2016-1ª Câmara, rel. José Mucio Monteiro.
O ônus da prova sobre ocorrências ilegais imputadas a terceiros contratados pela Administração Pública cabe ao TCU, o qual deve evidenciar a conduta antijurídica praticada para fins de imputação de débito. A obrigação de demonstrar a boa e regular aplicação de recursos públicos é atribuída ao gestor, e não a terceiros contratados pela Administração Pública.
Acórdão 2544/2020-TCU-Plenário, rel. Bruno Dantas, e 901/2018-2ª Câmara, rel. José Mucio Monteiro.
12.6.	O dever de prestar contas cabe ao terceiro contratado somente em sentido impróprio e de modo reflexo. Não sendo diretamente responsável pela aplicação de recursos públicos, não lhe cabe, mas sim ao gestor público, o ônus de provar o bom e regular emprego desses recursos nos fins previamente colimados pela legislação, conforme assentado no art. 70, parágrafo único, da Constituição Federal, e no art. 93 do Decreto-lei 200/1967.
12.7.	No caso em exame, não se verificou especificamente a falta de recebimento dos medicamentos, mas apenas a falta de comprovação desse fato, tanto por parte dos gestores municipais quanto da empresa contratada. Conquanto isso justifique a condenação dos gestores, à vista do ônus que lhes toca, o mesmo não se pode dizer da contratada.
12.8.	Merece destaque, nesse sentido, a diferença entre o caso ora considerado e alguns tomados por base para a sedimentação do entendimento jurisprudencial de que "Na aquisição de medicamentos, a existência de nota fiscal, ainda que atestada, (...) é insuficiente para comprovar a regular aplicação dos recursos públicos envolvidos, cabendo a responsabilização solidária da empresa fornecedora caso tenha emitido a nota fiscal sem a indicação dos lotes dos medicamentos."
12.9.	No voto condutor do Acórdão 8337/2018-TCU-Segunda Câmara, por exemplo, o relator, Min. Augusto Nardes, destacou que:
9.	Descabidas as alegações da empresa [omissis] de que desconhecia os termos da Portaria da Anvisa nº 802/1998, que instituiu o Sistema de Controle e Fiscalização de toda a cadeia de produção, distribuição e entrega de produtos farmacêuticos, e que exige a aposição do número dos lotes dos medicamentos na nota fiscal emitida, como forma de rastrear e comprovar a origem e a existência dos produtos, nos termos de seu artigo 13, X, e §§ 1º e 2º (...) .
 (...) 
11.	A empresa [omissis] não logrou, por fim, comprovar que os medicamentos foram entregues, sendo esse o fundamento da condenação. Essa ausência se deu seja pela inexistência de registros de controle de estoques de medicamentos, seja pela verificação física feita in loco, sendo insuficiente o simples atesto de recebimento da Secretaria Municipal de Saúde nas notas fiscais, com a conivência de gestores municipais.
12.10.	Ou seja, ao contrário do caso ora examinado, a imputação de débito às empresas contratadas não se deu apenas pela presunção de falta de recebimento dos medicamentos, em razão da falta de comprovação por parte dos gestores públicos e de registro dos lotes nos documentos fiscais, mas se baseou também em verificação in loco, em que a equipe responsável, ainda segundo informação do voto condutor mencionado, questionou pessoalmente os gestores municipais e visitou as instalações da farmácia municipal e as unidades de saúde, sem encontrar os medicamentos supostamente fornecidos.
12.11.	Houve, então, nesse caso paradigmático, a efetiva comprovação da falta de recebimento dos medicamentos, que, aí sim, projetou o ônus da prova em contrário sobre os terceiros contratados. Não foi o que ocorreu nos presentes autos, em que se imputou débito solidário à empresa recorrente basicamente por não ter apresentado, conforme a terminologia dos instrumentos citatórios, "comprovantes da entrega do material", muito embora essa comprovação se faça, ordinariamente, por meio dos atestos nos documentos fiscais.
12.12.	Todas as notas fiscais dos medicamentos fornecidos pela recorrente estão atestadas no verso pela secretária municipal de saúde, que não foi a responsável pela autorização dos pagamentos, observando o princípio de segregação das funções, como preconizado pela jurisprudência desta Corte (e.g., Acórdão 18587/2021-TCU-Primeira Câmara, rel. Vital do Rêgo, e 185/2012-Plenário, rel. André de Carvalho) (peças 10 e 41, p. 47-63) .
12.13.	Os atestos foram sumariamente rejeitados como elemento de prova, por provirem de gestora corresponsável pelas irregularidades verificadas. Isso, sem dúvida, limita sua confiabilidade e valor probatório, mas, devido à distribuição do ônus da prova, sua presunção de validade só poderia ser contestada, em face da contratada, mediante a apresentação de elementos probatórios que apontassem para a falta de entrega dos produtos, o que não se verificou nos autos.
12.14.	Pelo mesmo motivo, embora se possa imaginar a existência de outros elementos de prova do fornecimento, como comprovantes de frete, recibos de entrega, etc., não se pode imputar sanções à contratada pela falta da sua apresentação.
12.15.	Em suma, a presunção de falta de recebimento dos medicamentos operada nos autos, válida em face dos gestores municipais, não o é contra a empresa contratada, devido à atribuição exclusiva àqueles do ônus da prova, de modo que se impõe a revisão da condenação solidária da recorrente ao pagamento do débito e da multa apurados nestes autos.
13.	A desproporcionalidade da condenação imposta à recorrente.
13.1.	Alegações (peça 94, p. 22-24) :
13.2.	Há uma série de documentos comprovando a efetiva entrega dos medicamentos, ainda que a sua rastreabilidade eventualmente tenha sido prejudicada. A recorrente não pode ser condenada ao ressarcimento de todo o valor dos medicamentos que foram fornecidos independentemente da quantia efetivamente entregue ou não de produtos.
13.3.	Antes de punir, o Tribunal deveria educar, mediante recomendações técnicas ao município para aprimorar os sistemas de controle de estoque de medicamentos (Acórdão 3184/2016-TCU-Plenário, rel. Bruno Dantas) .
13.4.	É absolutamente desproporcional condenar a GTC ao ressarcimento da integralidade dos débitos imputados solidariamente com o gestor do município, que sequer compareceu aos autos.
13.5.	Análise:
13.6.	Como exposto acima, os atestos, que apontam no sentido da entrega dos medicamentos, embora formalmente válidos, são de confiabilidade duvidosa. E a recorrente deixou de fornecer informação obrigatória que poderia contribuir para desfazer essa incerteza. Desse modo, poderia, sim, ser condenada ao ressarcimento do valor integral dos medicamentos por ela fornecidos. A proposta em contrário desta instrução deriva unicamente da distribuição do ônus da prova, não da suposta desproporcionalidade dessa condenação.
13.7.	No exercício da sua jurisdição constitucional, cabe exclusivamente ao Tribunal de Contas da União dispor sobre as medidas corretivas a serem aplicadas na hipótese de verificação de irregularidades, de acordo com a legislação pertinente. O acórdão mencionado trata de auditoria que identificou impropriedades no controle do estoque de medicamentos em unidades hospitalares do Estado do Rio de Janeiro, caso inteiramente distinto do que é tratado na presente TCE.
13.8.	De acordo com a jurisprudência deste Tribunal, nos processos de sua competência, "a revelia não necessariamente conduz à presunção de ter como verdadeiras todas as imputações levantadas contra os responsáveis, diferentemente do que se verifica no processo civil" (Acórdão 4704/2014-TCU-Primeira Câmara, rel. Bruno Dantas, entre muitos outros) . Portanto, essa circunstância é irrelevante no que se refere à deliberação sobre a imputação de débito aos responsáveis por dano ao erário, não tendo, desse modo, dado causa a qualquer desproporcionalidade.
CONCLUSÃO
14.	Das análises anteriores, conclui-se que:
a)	o Supremo Tribunal Federal, no julgamento do RE 636886, conferiu nova interpretação ao art. 37, § 5º, da Constituição Federal, fixando a tese de que "é prescritível a pretensão de ressarcimento ao erário fundada em decisão de Tribunal de Contas";
b)	o Código Civil e a Lei 9.873/1999 constituem as duas alternativas que, de forma mais consistente, polarizam os debates acerca do regime de prescrição a ser observado no processo de controle externo;
c)	na situação em exame, não ocorre prescrição, no caso de qualquer dos responsáveis, quer se adote o Código Civil ou a Lei 9.873/1999 como fundamento para análise;
d)	atribui-se à recorrente o fato de ter concorrido para o cometimento de dano ao erário, ao deixar de comprovar a entrega de medicamentos e de registrar os respectivos números de lotes nas notas fiscais, o que atrai a incidência do inc. "b" do § 2º do art. 16 da Lei 8.443/1992;
e)	embora o requisito probatório essencial para a verificação do recebimento de bens pela Administração seja o atesto no verso das notas fiscais, nada impede que o Tribunal, na busca da verdade material, conforme o caso, demande comprovantes adicionais;
f)	é razoável, por vários motivos, que a Administração demande a discriminação dos lotes nos documentos fiscais;
g)	não é correto afirmar que o atesto nos documentos fiscais fosse suficiente para a comprovação do recebimento dos remédios nem que a recorrente tenha agido de acordo com as orientações gerais convencionadas à época das aquisições;
h)	cabe ao terceiro a comprovação da execução da parcela do objeto do convênio que lhe tenha sido atribuída por contrato, quando confrontado com evidências em contrário;
i)	a falta de comprovação do recebimento dos medicamentos do convênio decorreu tanto da falta de controle de estoques do município quanto da falta de registro dos lotes nos documentos fiscais;
j)	não cabe ao terceiro contratado, mas apenas ao gestor público, o ônus de provar o bom e regular emprego dos recursos públicos nos fins previamente colimados pela legislação;
k)	a jurisprudência desta Corte inclina-se no sentido de que o ônus da prova sobre ocorrências ilegais imputadas a terceiros contratados pela Administração Pública cabe aos órgãos de controle;
l)	no caso em exame, não se verificou especificamente a falta de recebimento dos medicamentos, mas apenas a falta de comprovação desse fato, tanto por parte dos gestores municipais quanto da empresa contratada;
m)	todas as notas fiscais dos medicamentos fornecidos pela recorrente estão atestadas no verso, com observância do princípio de segregação das funções;
n)	devido à distribuição do ônus da prova, a presunção de validade dos atestos só poderia ser contestada, em face da contratada, mediante a apresentação de elementos probatórios em contrário, o que não se verificou nos autos;
o)	pelo mesmo motivo, embora se possa imaginar a existência de outros elementos de prova do fornecimento, não se pode imputar sanções à contratada pela falta da sua apresentação;
p)	a presunção de falta de recebimento dos medicamentos operada nos autos, válida em face dos gestores municipais, não o é contra a empresa contratada, devido à atribuição exclusiva àqueles do ônus da prova, de modo que se impõe a revisão da condenação solidária da recorrente ao pagamento do débito e da multa apurados nestes autos;
q)	por deixar de fornecer informação obrigatória que poderia contribuir para desfazer a incerteza sobre a sua efetiva entrega, a recorrente poderia, sim, ser condenada ao ressarcimento do valor integral dos medicamentos por ela fornecidos, sem haver nisso qualquer desproporcionalidade;
r)	cabe exclusivamente ao Tribunal de Contas da União dispor sobre as medidas corretivas a serem aplicadas na hipótese de verificação de irregularidades, de acordo com a legislação pertinente;
s)	a revelia é circunstância irrelevante no que se refere à deliberação sobre imputação de débito a responsáveis por dano ao erário.
15.	Com base nessas conclusões, propõe-se o conhecimento do recurso interposto para que lhe seja dado provimento.
PROPOSTA DE ENCAMINHAMENTO
16.	Ante o exposto, submete-se à consideração superior a presente análise do recurso de reconsideração interposto por GTC Distribuidora de Medicamentos Ltda. - ME contra o Acórdão 6137/2020-TCU-Primeira Câmara, propondo-se, com fundamento nos arts. 32, inciso I, e 33, da Lei 8.443/1992 c/c o art. 285, caput e § 1º, do RI/TCU:
a)	conhecer do recurso e, no mérito, dar-lhe provimento, para excluir o débito e multa que foram aplicados à recorrente nos itens 9.2.2 e 9.3 do acórdão recorrido;
b)	dar conhecimento à recorrente e aos demais interessados da decisão que vier a ser prolatada."
9.	O corpo diretivo da unidade técnica aquiesceu ao aludido encaminhamento.
10.	O Ministério Público junto ao TCU (MPTCU) divergiu da referida análise, nos termos do parecer transcrito parcialmente a seguir:
"5.	Com as vênias de estilo, discordamos da Unidade Técnica quanto às questões de fundo substancial que permeiam a análise recursal nesta TCE e manifestamo-nos no sentido de manter a condenação aplicada à empresa, pelas razões adiante expostas.
6.	A conduta que levou à citação da GTC Distribuidora de Medicamentos Ltda. foi a de ter recebido pagamentos relativos aos medicamentos constantes das notas fiscais 302, 303, 304, 305, 473, 474, 475 e 476, mas sem comprovar que esses medicamentos tivessem sido efetivamente entregues ao contratante. A empresa, adicionalmente, não registrou os números dos lotes supostamente fornecidos nas referidas notas fiscais, em desobediência ao art. 13, inciso X, da Portaria Anvisa 802/1998 e à Resolução Anvisa/RDC 2002, o que contribuiu para a falta de controle do recebimento e distribuição dos produtos (peça 34, p. 2) .
7.	Para fundamentar sua proposta de dar provimento ao recurso, a Serur argumenta que o caso em análise não se amolda ao entendimento jurisprudencial de que "Na aquisição de medicamentos, a existência de nota fiscal, ainda que atestada, (...) é insuficiente para comprovar a regular aplicação dos recursos públicos envolvidos, cabendo a responsabilização solidária da empresa fornecedora caso tenha emitido a nota fiscal sem a indicação dos lotes dos medicamentos". A Unidade Técnica entende que, no caso paradigmático julgado por meio do Acórdão n.º 8.337/2018-TCU-2ª Câmara, houve a efetiva comprovação da falta de recebimento dos medicamentos por meio de verificação in loco, o que projetou o ônus da prova em contrário sobre os terceiros contratados, o que não ocorreu neste processo. Por esse motivo, defende que a presunção de falta de recebimento dos medicamentos, válida em face dos gestores municipais, não o é contra a empresa contratada.
8.	Sem embargo, há uma série de precedentes do TCU nos quais não são relatadas verificações in loco da existência dos medicamentos nos estoques da municipalidade, ou ainda, casos em que referidas vistorias foram muito posteriores à suposta entrega das mercadorias e que, por esse motivo, não foram determinantes para a responsabilização solidária das empresas contratadas. Citamos, nesse sentido, os Acórdãos n.ºs 7.263/2021, 8.481/2021 e 14.596/2019, da 1.ª Câmara e o Acórdão n.º 10.035/2018, da 2.ª Câmara. No voto condutor do Acórdão n.º 14.596/2019-TCU-1.ª Câmara, o eminente Ministro Walton Alencar asseverou que:
'Nesta etapa recursal, os recorrentes alegam que os medicamentos foram devidamente recebidos pelo Município e distribuídos aos beneficiários e que a ausência de discriminação dos números dos lotes e data de validade dos medicamentos nas notas fiscais é apenas erro formal.
Ocorre que, além de exigência da agência reguladora do setor, a discriminação dos lotes nos documentos fiscais é fundamental para o rastreamento da efetiva entrega dos medicamentos junto às farmácias das unidades de saúde.
Nesse sentido, como bem observado pelo Relator a quo, ainda que houvesse, em estoque, medicamentos semelhantes, não seria possível discriminar quais teriam sido adquiridos com os valores do convênio.
Isso, aliado à ausência de documentos relevantes para a demonstração da execução do objeto do ajuste, como comprovantes de frete, de ingresso e baixa de estoque, lista de distribuição dos medicamentos e confirmação dos beneficiários, impede a demonstração da boa e regular aplicação dos recursos federais recebidos.
[...]
Não obstante a fiscalização tenha ido ao local depois de 20 meses da suposta entrega dos medicamentos, a empresa deveria guardar a documentação exigida pelo período de cinco anos, consoante regulamentação da Anvisa (Portaria 802/1998) , e o ex-gestor, por 10 anos, como previsto no instrumento de convênio.'
9.	No mérito, portanto, manifestamo-nos pela negativa de provimento do recurso interposto, conforme defendido neste parecer.
10.	Ante todo o exposto, com as devidas vênias por divergir da Unidade Técnica, esta representante do Ministério Público de Contas manifesta-se no sentido de conhecer do presente recurso de reconsideração, para, no mérito, negar-lhe provimento, mantendo-se inalterado o acórdão recorrido."
	É o relatório.

Andreia Indalencio Rochi (43.945/OAB-SC), representando Giorgia Regina Luchese; Bruna Lícia Pereira Marchesi (69.457/OAB-PR), Luiz Fernando Pereira (22076/OAB-PR) e outros, representando GTC Distribuidora de Medicamentos Ltda. - ME.

Procurador Sergio Ricardo Costa Caribé.

RECURSO DE RECONSIDERAÇÃO EM TOMADA DE CONTAS ESPECIAL. CONVÊNIO. AQUISIÇÃO DE MEDICAMENTOS. AUSÊNCIA DE COMPROVAÇÃO DO RECEBIMENTO EFETIVO DOS PRODUTOS. FALTA DO NÚMERO DO LOTE DOS MEDICAMENTOS NAS NOTAS FISCAIS. AUSÊNCIA DE CONTROLE DE ESTOQUE NO MUNICÍPIO. COMPROMETIMENTO DA RASTREABILIDADE DOS MEDICAMENTOS. CONTAS IRREGULARES DOS RESPONSÁVEIS, DÉBITO E MULTA. RAZÕES RECURSAIS INSUFICIENTES PARA ALTERAR A DELIBERAÇÃO RECORRIDA. CONHECIMENTO E DESPROVIMENTO.

TOMADA DE CONTAS ESPECIAL (TCE)

Secretaria de Recursos (Serur) e Secretaria de Controle Externo de Tomada de Contas Especial (SecexTCE).

Cuidam os autos de recurso de reconsideração interposto pela sociedade empresária GTC Distribuidora de Medicamentos Ltda. - ME contra o Acórdão 6137/2020-TCU-Primeira Câmara.
2.	O presente feito trata, originalmente, de tomada de contas especial instaurada pelo Fundo Nacional de Saúde (FNS) , em razão da impugnação parcial das despesas realizadas com recursos do Convênio 1.532/2008, celebrado entre o Ministério da Saúde e o Município de Nova Laranjeiras/PR, tendo por objeto o fornecimento de apoio financeiro para aquisição de medicamentos, visando o fortalecimento do Sistema Único de Saúde (SUS) , conforme especificações técnicas e objetivos constantes do Plano de Trabalho integrante do ajuste.
3.	Para a consecução da avença foi previsto o aporte de R$ 104.618,30, sendo R$ 100.000,00 de origem federal e o restante correspondendo à contrapartida do convenente. O convênio encerrou-se em 26/12/2009.
4.	Na fase interna da tomada de contas especial, o FNS glosou despesas devido ao fato de não constar das notas fiscais apresentadas informações que pudessem permitir a rastreabilidade dos medicamentos que teriam sido adquiridos, nos termos exigidos pela Anvisa. Ademais, não foi apresentada comprovação de que os produtos foram efetivamente entregues, visto que o município de Nova Laranjeiras/PR não possuía um controle de estoque desses itens.
5.	Nesse cenário, o órgão concedente apurou a existência de prejuízo no montante de R$ 94.619,85, atribuindo a responsabilidade pelo débito ao Sr. Eugênio Milton Bittencourt, prefeito municipal de Nova Laranjeiras/PR nas gestões de 2005 a 2008 e de 2009 a 2012.
6.	Submetidos os autos ao descortino desta Casa, foi promovida a citação do aludido responsável, da Sra. Giorgia Regina Luchese, secretária de saúde do referido município, e da empresa GTC Distribuidora de Medicamentos Ltda, beneficiária dos pagamentos.
7.	Diante das respostas apresentadas e dos elementos de prova juntados nos autos, o Tribunal decidiu, por meio do Acórdão 6137/2020-TCU-Primeira Câmara, julgar irregulares as contas dos responsáveis, condenando-os ao pagamento solidário dos débitos especificados, além das multas individuais de R$ 10.000,00.
8.	Irresignada com essa deliberação, a empresa GTC Distribuidora de Medicamentos Ltda. - ME ingressou com o presente recurso de reconsideração, alegando o seguinte, em apertada síntese: 
a)	houve prescrição das pretensões punitivas e ressarcitória, nos termos da jurisprudência recente do STF;
b)	a empresa não possui legitimidade para integrar o polo passivo da demanda, pois sobre ela não incide a jurisdição do TCU, conforme o disposto nos arts. 5º e 16, § 2º, da Lei nº 8.443/1992;
c)	"caso tenha havido qualquer tipo de desvio, perda, extravio ou irregularidade na entrega dos medicamentos, isso se deveu única e exclusivamente a problemas de gestão da Administração de Nova Laranjeiras sobre o estoque de produtos, que foram regularmente entregues pela Recorrente";
d)	a empresa não pode ser responsabilizada por problemas na deficiente cadeia de custódia do município; o dever de comprovar a regular aplicação dos recursos recebidos recai sobre os agentes administrativos da municipalidade;
e)	a entrega dos medicamentos efetivamente ocorreu, tendo a Recorrente cumprido integralmente os contratos firmados com o município de Nova Laranjeiras/PR; as notas fiscais foram assinadas pela secretária municipal, à época, tendo sido atendido plenamente o standard probatório exigido pelo TCU em casos semelhantes para a liquidação da despesa, que era o atesto dos documentos fiscais; "tanto o prefeito municipal de Nova Laranjeiras à época, sr. Eugênio Milton Bittencourt, quanto a secretária municipal de saúde supracitada atestaram o recebimento dos medicamentos e a regular aplicação dos recursos, como se vê na p. 195 dos autos";
f)	a recorrente agiu de acordo com as orientações gerais da época, conforme o art. 24 da LINDB;
g)	não se pode esperar da GTC Distribuidora de Medicamentos Ltda. - ME que armazene documentos adicionais para fins de comprovação da entrega dos medicamentos, quando não havia previsão contratual ou legal para tanto;
h)	a comprovação da regular aplicação dos recursos do convênio é de responsabilidade apenas do município, assim como eventual desorganização e subsequente confusão quanto à rastreabilidade dos medicamentos recebidos, cujas entradas e saídas não foram registradas adequadamente pela administração municipal; não é possível a responsabilização da recorrente, por não estar configurado o nexo de causalidade entre sua conduta e o suposto dano ao Erário;
i)	a exigência de numeração de lote nas notas fiscais se volta apenas à rastreabilidade posterior dos produtos entregues pelo fornecedor; porém, visto que o município de Nova Laranjeiras, à época, não era dotado de qualquer sistema de registro e organização de estoque, nem mesmo as mais completas notas fiscais seriam capazes de solucionar o problema;
j)	apesar de o ônus da prova ser atribuído ao gestor público, em consonância com o artigo 70 da Constituição Federal, "[...] que imputa ao Administrador a obrigação de comprovar a regular aplicação dos recursos públicos, o mesmo raciocínio não se aplica a terceiros de boa-fé eventualmente contratados pela Administração Pública"; 
k)	a recorrente disponibilizou todos os documentos que lhe era possível disponibilizar, efetivamente comprovando, de boa-fé, a entrega dos produtos adquiridos pela municipalidade (citou precedentes) ; e
l)	não se faz razoável sancionar a empresa, visto que apresentou documentação comprovando a entrega dos medicamentos e objetivando o regular esclarecimento dos fatos; caso se entenda necessário manter a punição, deve-se levar em consideração todos os fatores do caso, num exercício de proporcionalidade e razoabilidade. 
9.	A Serur analisou a matéria e entendeu que as alegações da recorrente quanto ao ônus da prova e as implicações da ausência da indicação do lote nas notas fiscais estavam ancoradas na jurisprudência desta Casa, não cabendo a presunção de falta de entrega dos medicamentos contra a empresa contratada. Com isso, propôs que o recurso fosse conhecido e, no mérito, provido.
10.	O MPTCU divergiu da unidade técnica, tendo apontado outros precedentes em sentido contrário às razões recursais. Assim, alvitrou o conhecimento do expediente recursal e o seu desprovimento.
11.	Feito esse necessário resumo, passo a decidir.
12.	Preliminarmente, observo que o recurso de reconsideração preenche os requisitos de admissibilidade previstos nos arts. 32, inciso I, e 33, da Lei 8.443/1992 c/c o art. 285, parágrafo único, do Regimento Interno do TCU, sendo cabível, por consequência, o seu conhecimento.
II - Da prescrição
13.	No que diz respeito à prescrição, ressalto que o STF apreciou os embargos de declaração opostos à decisão proferida no Recurso Extraordinário 636.886 AL (Tema 899) , em sessão virtual ocorrida de 13/8 a 20/8/2021, tendo aquele Tribunal, por maioria, rejeitado o expediente recursal.
14.	Compulsando a fundamentação adotada, verifico a seguinte passagem no voto proferido pelo Ministro Alexandre de Moraes, relator da matéria:
"Os argumentos acima elencados conduzem à conclusão no sentido de que a pretensão executória de título executivo proveniente de decisão do TCU da qual resulte imputação de débito ou multa é prescritível; e, portanto, a ela se aplica o prazo prescricional da Lei de Execução Fiscal.
Nenhuma consideração houve acerca do prazo para constituição do título executivo, até porque esse não era o objeto da questão cuja repercussão geral foi reconhecida no Tema 899, que ficou adstrito, como sobejamente já apontado, à fase posterior a formação do título."  (grifos acrescidos) .
15. 	Desse modo, se a questão decidida no RE 636.886 AL (Tema 899) não abordou a prescritibilidade das medidas adotadas no curso do processo de controle externo, ou seja, da existência de prazo prescricional para a constituição do título executivo extrajudicial por tribunal de contas, não há que se cogitar em mudança na jurisprudência desta Corte de Contas, segundo a qual são imprescritíveis os processos de controle externo que tratem de dano ao Erário decorrente da irregular aplicação de recursos públicos.
16.	Essa posição vem sendo adotada em uma vastidão de deliberações deste Tribunal, a exemplo dos Acórdão 1490/2022-TCU-Plenário, 3.543/2022-1ª Câmara, 3.362/2022-1ª Câmara e 3.146/2022-2ª Câmara, apenas para citar algumas das mais recentes. 
17.	Não se ignora que há precedentes do STF nos quais se decidiu pela prescritibilidade da pretensão de ressarcimento exercida a partir de processos desta Corte de Contas, ou seja, durante a fase de formação do título executivo extrajudicial. Há, inclusive, julgados aplicando esse entendimento à prescrição da pretensão punitiva. 
18.	Todavia, registro que, até o momento, não foi exarada, pelo Supremo Tribunal Federal, nenhuma decisão com repercussão geral acerca da prescrição da pretensão ressarcitória em processos de controle externo.
19.	Apesar desse cenário de indefinição, o TCU decidiu, por meio do Acórdão 459/2022-TCU-Plenário (redator Ministro Walton Alencar Rodrigues) , determinar a instalação de grupo de trabalho para que fosse apresentado projeto de ato normativo disciplinando "o tema da prescrição da pretensão ressarcitória e da prescrição da pretensão punitiva no âmbito do controle externo, tendo por base jurisprudência predominante do Supremo Tribunal Federal, adequando-a às especificidades das diversas formas de atuação do Tribunal de Contas da União".
20.	Dessa forma, a fim de manter a uniformidade de tratamento a respeito do tema no âmbito desta Corte de Contas, aplica-se o posicionamento jurisprudencial desta Casa, pela imprescritibilidade das condenações em débito e pela prescrição da pretensão punitiva no prazo de dez anos, conforme o art. 205 do Código Civil, até que o Plenário revisite a questão.
21.	No caso, as irregularidades ocorreram em 2009, sendo que o ato de ordenação da citação se deu em 11/7/2018. Dessa forma, não houve o transcurso da pretensão punitiva, sendo possível o exercício da competência sancionatória desta Corte de Contas.
III - do Mérito
22.	Quanto ao mérito, manifesto-me de acordo com a análise e a proposta do MPTCU.
23.	Não obstante caiba ao gestor o ônus de comprovar a regular a aplicação dos recursos, a empresa GTC Distribuidora de Medicamentos Ltda. contribuiu para a falta de controle do recebimento e distribuição dos produtos, ao deixar de indicar número dos lotes dos medicamentos na nota fiscal emitida.
24.	Conforme exposto nos pareceres anteriores, essa obrigação constava do art. 13, inciso X, da Portaria-Anvisa 802/1998 e do art. 1º da Resolução-Anvisa/RDC 320/2002, de sorte que a contratada violou normas expressas impostas pela agência reguladora de suas atividades, a qual também se fazia exigível para o escorreito controle de estoques de medicamentos adquiridos com recursos federais.
25.	Sendo assim, não prosperam as alegações da recorrente de que agiu de acordo com as orientações gerais da época e de que não está sujeita à jurisdição do TCU, porquanto infringiu as regras supramencionadas e participou da cadeia de atos que culminou com a não demonstração da correta destinação dos recursos transferidos por meio do Convênio 1.532/2008.  
26.	Quanto à assertiva de que foi atendido o standard probatório exigido em casos semelhantes para a liquidação da despesa, é cabível, da mesma forma, a sua rejeição. Isso porque a jurisprudência do TCU é repleta de decisões em sentido contrário, de que a falta da indicação do número dos lotes nas notas fiscais de aquisição de medicamentos implica a glosa das despesas correspondentes, na trilha da deliberação recorrida. A título de exemplo, invoco os Acórdão 16441/2021-TCU-Segunda Câmara, 5.330/2021-1ª Câmara, 4.778/2021-1ª Câmara e 4.991/2018-1ª Câmara, dentre outros.
27.	Esse padrão decisório tem sido seguido mesmo nas situações em que as notas fiscais tenha sido atestadas pelos agentes públicos da municipalidade, como é o caso dos autos. Conforme a jurisprudência do Tribunal, tal circunstância é insuficiente para comprovar a regular aplicação dos recursos (Acórdão 14596/2019-TCU-Primeira Câmara, 818/2019-2ª Câmara, 8.337/2018-2ª Câmara, 1.930/2016-Plenário, 5.161/2014-2ª Câmara e 2.600/2012-Plenário) .
28.	Há, inclusive, vários precedentes nos quais a empresa GTC Distribuidora de Medicamentos Ltda. - ME foi condenada em débito por irregularidade semelhante, não havendo, portanto, razão para dar um encaminhamento distinto ao presente feito (Acórdão 1155/2021-TCU-Primeira Câmara, 2.008/2020-Plenário, 9.301/2017-1ª Câmara e 5.161/2014-2ª Câmara, dentre outros) .
29.	A propósito, cabe transcrever a fundamentação que adotei no Acórdão 9301/2017-TCU-Primeira Câmara:
"24. A empresa GTC - Distribuidora de Medicamentos Ltda. deve, também, responder pelo dano apurado, na medida em que figura na condição de beneficiária de pagamentos por medicamentos que não tiveram sua entrega comprovada. Ademais, emitiu notas fiscais sem a identificação dos lotes e dos prazos de validade, o que impediu o rastreamento dos produtos e violou a já citada Resolução Anvisa 320/2002.
25. Cumpre ressaltar que a norma em questão revogou a Portaria Anvisa 802, que encontrava-se em vigor desde 1998 e que continha o mesmo teor: as empresas distribuidoras de produtos farmacêuticos, ao efetuar transações comerciais e operações de circulação, são obrigadas a expedir notas fiscais que contenham, obrigatoriamente, os números dos lotes dos medicamentos.
26. Por oportuno, reitero observação feita pelo Parquet no sentido de que 'a omissão do número dos lotes na nota fiscal e do prazo de validade podem albergar fraudes do tipo simulação de venda ou comercialização de produtos falsificados, sem falar que atenta contra a saúde pública na medida que dificulta qualquer ação de recolhimento de lote de produtos. Ademais, não acreditamos que empresa do ramo desconheça as exigências da Anvisa para o comércio de fármacos'."
30.	Com relação aos demais argumentos, entendo que a sua análise está abarcada na motivação exposta nos itens anteriores, bem como no exame realizado pelo MPTCU. 
31.	Diante de todo o exposto, VOTO por que seja adotada a deliberação que ora submeto a este Colegiado.
TCU, Sala das Sessões, em 20 de setembro de 2022.
BENJAMIN ZYMLER 
Relator